臺灣高等法院臺中分院刑事裁定　
111年度毒抗字第901號

抗  告  人  
即  被  告  鍾麗貞



上列抗告人因聲請強制戒治案件，不服臺灣臺中地方法院111年
度毒聲字第921號中華民國111年8月30日裁定（聲請案號：臺灣
臺中地方檢察署111年度聲戒字第90號，偵查案號：111年度撤緩
毒偵字第40號），提起抗告，本院裁定如下：
    主  文
抗告駁回。
    理  由
一、抗告意旨略以：本件除有無繼續施用毒品評估標準紀錄表（
    下稱評估紀錄表）外，原裁定並無直接證據證明抗告人即被
    告甲○○（下稱被告）有施用毒品傾向，所為認定顯屬速斷；
    且評估紀錄表內「毒品犯罪相關司法紀錄」、「首次毒品犯
    罪年齡」、「其他犯罪相關紀錄」等項目，皆與被告本件施
    用毒品犯行無相當關聯，況被告如有諸多前科犯罪紀錄，則
    因「毒品犯罪相關司法紀錄」及「其他犯罪相關紀錄」兩項
    目未設定適用期限之限制，靜態因子評分將永遠會自20分起
    算，而無限擴大被告必須強制戒治之情形，並有重複計算靜
    態因子分數之嫌，執上開三項目作為認定被告有無繼續施用
    毒品傾向之依據，對被告顯失公平。再者，評估紀錄表應僅
    以受勒戒人於觀察勒戒期間之在所表現為評估基礎，卻將與
    所內表現無關之「入所時尿液毒品檢驗」及「使用年數」列
    為評估項目，顯與強制戒治之意旨不符，又前科紀錄與行為
    表現項下之「入所時尿液毒品檢驗」與臨床評估項下之物質
    使用行為項下之「多重毒品濫用」，顯係相同之評分而有重
    複計分之嫌，對受勒戒人亦屬不公。再吸菸、喝酒、吃檳榔
    並非違法行為，同列為評分項目亦有不當。綜上所述，本件
    評估結果顯非適當，難認被告有強制戒治之必要，爰提起抗
    告請求撤銷原裁定等語。
二、按觀察、勒戒後，檢察官或少年法院（地方法院少年法庭）
    依據勒戒處所之陳報，認受觀察、勒戒人無繼續施用毒品傾
    向者，應即釋放，並為不起訴之處分或不付審理之裁定；認
    受觀察、勒戒人有繼續施用毒品傾向者，檢察官應聲請法院
    裁定或由少年法院（地方法院少年法庭）裁定令入戒治處所
    強制戒治，其期間為6個月以上，至無繼續強制戒治之必要
    為止。但最長不得逾1年，毒品危害防制條例第20條第2項定
    有明文。次按有無繼續施用毒品傾向之評估標準，並非完全
    以受勒戒人勒戒後之結果為準，勒戒前之各種情況，仍應作
    為評估之依據。依法務部於110年3月26日以法矯字第110060
    01760號函修正頒布「有無繼續施用毒品傾向評估標準評分
    說明手冊（2021年3月版）」，係以前科紀錄與行為表現、
    臨床評估、社會穩定度三項合併計算分數，每一大項皆有靜
    態因子與動態因子。先以靜態因子分數評分，靜態因子分數
    總分在60分（含）以上為「有繼續施用毒品傾向」；60分以
    下，與動態因子分數相加，如果總分在60分（含）以上，為
    「有繼續施用毒品傾向」。是被告有無「繼續施用毒品傾向
    」，係依具體個案之臨床實務及相關事證等情綜合判定，有
    其相當之專業依據及標準，且涉及專門醫學。又衡酌強制戒
    治之目的，係為協助施用毒品者戒斷毒品之心癮及身癮，所
    為之一種保安處分類型，而該評估標準係適用於每一位受觀
    察、勒戒處分之人，具一致性、普遍性、客觀性。倘綜合判
    斷之結果，其所為之評估由形式上觀察，無擅斷或濫權等明
    顯不當之情事，法院宜予尊重。
三、經查：
　㈠被告於執行觀察、勒戒期間，前經法務部矯正署臺中女子戒
    治所（下稱臺中女子戒治所）據前開修正後之評估標準，就
    被告之前科紀錄與行為表現、臨床評估、社會穩定度等3大
    項因素（每大項均有靜態因子與動態因子）進行評估，其中
    ：⑴前科紀錄與行為表現部分合計為25分（有8筆毒品犯罪相
    關司法紀錄以上限10分計算、首次毒品犯罪年齡為「21-30
    歲」計5分、無其他犯罪相關紀錄計0分、入所時尿液毒品檢
    驗為「多種毒品反應」計10分，上開4項靜態因子合計為25
    分；所內行為表現之動態因子因無所載違規行為計0分）。⑵
    臨床評估部分合計為37分（有多重毒品濫用計10分、有合法
    物質濫用菸計2分、無注射使用計0分、使用年數「超過一年
    」計10分，上開靜態因子合計為22分；有精神疾病共病計10
    分，臨床綜合評估〈含病識感、動機、態度、就醫意願〉為「
    偏重」計5分，上開動態因子合計為15分）。⑶社會穩定度部
    分合計為5分（無業〈家管〉計5分。家人無濫用藥物計0分，
    上開靜態因子合計5分；入所後有家人訪視計0分、出所後與
    家人同住計0分，上開動態因子合計為0分）。以上前科紀錄
    與行為表現、臨床評估、社會穩定度等總分合計為67分（靜
    態因子共計52分，動態因子共計15分），綜合判斷後認有繼
    續施用毒品傾向，有該所111年8月23日中女戒衛字第111120
    03200號函暨所附有無繼續施用毒品傾向證明書、評估紀錄
    表在卷可稽（見撤緩毒偵卷第133至137頁）。而前述綜合判
    斷之結果，係由該所具相關專業知識經驗之醫師，依其本職
    學識，於被告觀察、勒戒期間，就其過往前科紀錄與行為表
    現、臨床評估及社會穩定度等因素所為之綜合判斷，具有科
    學驗證所得之結論，且由形式上觀察，並無擅斷或濫權等明
    顯不當之情事，自得資為判斷被告有無繼續施用毒品傾向之
    證明。
　㈡抗告意旨雖以前詞置辯。惟毒品施用者因具有病患性犯人特
    質，對其施以觀察、勒戒或強制戒治之保安處分，旨在於幫
    助施用毒品者戒除毒癮，處分之性質非為懲戒行為人，而係
    為消滅其再次施用毒品之危險性，採以觀察、勒戒方式戒除
    其身癮，及以強制戒治方式戒除其心癮之措施，乃由法務部
    邀集衛生福利部及專家學者、相關機關研商而得有上開評估
    標準，並製有「有無繼續施用毒品傾向評估標準評分說明手
    冊」予以詳細規定，供專業醫師為客觀且一致之評估，避免
    摻雜個人好惡或流於恣意擅斷、濫權或評估程序明顯不當等
    情事，而在評估有無繼續施用毒品傾向時，納入受勒戒人勒
    戒前之「毒品犯罪相關司法紀錄」、「首次毒品犯罪年齡」
    、「其他犯罪相關紀錄」、「入所時尿液毒品檢驗」、「使
    用年數」、「有無多重毒品濫用」、「合法物質濫用」作為
    指標，客觀上反應出其沾染毒品之種類、時間、毒癮程度、
    行為態樣、外在影響環境、可能誘發其他犯罪等情狀，可以
    反應施用毒品歷史紀錄，其是否能遵守法律規範的性格，以
    及脫離毒品影響之可能性，且就司法紀錄部分通案列計一致
    但比重不同之分數（以是否為毒品相關犯罪為基準，區分為
    毒品犯罪相關司法紀錄每筆5分，其他犯罪相關紀錄每筆2分
    ，限制各自上限10分，無無限擴大計分與重複計分之嫌)，
    再為個案上之統計與分數加總，最後得出有繼續施用毒品傾
    向之結論而認施用者有強制戒治之必要，有其本質考量及合
    理之關連性，自足以作為評估其是否有繼續施用毒品傾向之
    依據。況關於毒品犯罪相關司法紀錄及其他犯罪相關紀錄，
    依修正後之評估標準，均設有上限10分，本件被告既係依11
    0年3月26日新修正之評估標準所做成，其中前案紀錄所占比
    重已有設限，相當程度減緩前科紀錄之影響性。再者，評估
    紀錄表內項目之評價及計分方式，應屬法務部所屬矯正機關
    針對各項動態及靜態因子審慎考量，再細分出之評量依據，
    乃落實禁絕毒害之刑事政策所必要，既係一體適用於全體受
    勒戒人，究非單獨針對被告個人所為之差別待遇，自不得率
    指評分結果與有無繼續施用毒品之傾向欠缺關聯性，或謂其
    對於被告有失公平而有應撤銷原審裁定之情形。由此可知，
    上開評定結果將前科紀錄納為評分標準係有其正當性及合理
    性，並已透過設定分數上限避免有過苛之情形，一體適用於
    全體受勒戒人，且係由臺中女子戒治所具相關專業知識經驗
    之醫師綜合判斷後作成之結論，由形式上觀察，並無擅斷或
    濫權等明顯不當之情事，難認失當。又本件係以111年8月23
    日中女戒衛字第11112003200號函暨檢附被告之有無繼續施
    用毒品傾向證明書、評估紀錄表為令被告入戒治處所強制戒
    治之依據，抗告意旨執與本案無涉之法務部矯正署臺中戒治
    所111年4月22日中戒所衛字第11110001820號函所附之「有
    無繼續施用毒品傾向證明書」及「有無繼續施用毒品傾向評
    估標準紀錄表」之各項評分結果指摘原裁定不當，顯非有據
    ，併予敘明。
四、綜上所述，原審因認檢察官之聲請為有理由，依毒品危害防
    制條例第20條第2項規定，裁定令被告入戒治處所施以強制
    戒治，其期間為6個月以上，至無繼續強制戒治之必要為止
    ，但最長不得逾1年，核無不合。被告執前詞提起抗告，指
    摘原裁定不當，為無理由，應予駁回。　
五、據上論斷，應依刑事訴訟法第412條，裁定如主文。　　
中　　華　　民　　國　　111 　年　　9 　　月　　28　　日
　　　　　　　刑事第四庭　審判長法　官　蔡名曜
　　　　　　　　　　　　　　　　法　官　林宜民
　　　　　　　　　　　　　　　　法　官　邱鼎文
以上正本證明與原本無異。
不得再抗告。

　　　　　　　　　　　　　　　　書記官　陳宜屏

中　　華　　民　　國　　111 　年　　9 　　月　　28　　日